【裁判字號】    89,訴,639
【裁判日期】    900426
【裁判案由】    違章建築
【裁判全文】
臺北高等行政法院判決                              八十九年度訴字第六三九號
                              .
    原      告  甲○○
    訴訟代理人  戊○○
    被      告  臺北縣政府
    代  表  人  乙○○縣長）.
    訴訟代理人  丁○○
                庚○○
    參  加  人  臺北縣石碇鄉公所
    代  表  人  丙○○鄉長）.
    訴訟代理人  己○○
右當事人間因違章建築事件，原告不服內政部中華民國八十九年六月二十日台（八九
）內訴字第八九○四三○二號再訴願決定，提起行政訴訟，並經本院裁定命參加人臺
北縣石碇鄉公所參加本件被告之訴訟。本院判決如左：
    主  文
再訴願決定、訴願決定及原處分均撤銷。
訴訟費用由被告負擔。
    事  實
緣原告未經申請許可，於其所有之門牌號碼台北縣石碇鄉烏塗村八鄰蓬菜寮六號一樓
房屋（以下簡稱系爭房屋）前，在其所有之台北縣石碇鄉○○○段蓬菜寮小段十五地
號土地（以下簡稱系爭土地）上，新建高約一．二公尺，不銹鋼造圍牆（以下簡稱系
爭圍牆），經被告所屬單位工務局於民國（以下同）八十八年七月二十三日派員赴現
場實地勘查，認屬違章建築，乃以八十八年八月五日八八北工使（違）字第八八三三
號臺北縣政府工務局違章建築拆除通知單，通知應執行拆除。原告不服，提起一再訴
願，遞遭駁回，遂向本院提起行政訴訟。茲摘敘兩造及參加人之訴辯意旨如左：
甲、原告方面：
一、聲明：求為判決如主文所示。
二、陳述：
１、原告之系爭房屋前，早於日據時代即設有磚造圍牆為屏障。原告之住處與鄰居同
    所五號之間，原本只有一條田間小路，只能供機車通行，參加人為該號住戶對外
    交通之便利，強行將原告之磚造圍牆拆除，未依規定辦理徵收，亦未徵求原告同
    意，擅自將原告所有之系爭土地（前院空地）施工為道路。施工當天，挖土機已
    開到原告之庭院，葉榮華代表才告知原告，原告念在鄰居房屋與擋土牆老舊，年
    久失修，需修建，才答應先將磚造圍牆暫時打掉，以利於挖土機從原告之庭院通
    過，但事後原告要在超過原有小路的部分作圍牆，葉榮華亦同意。因此，原告乃
    在現有道路寬二分之一的部分作系爭圍牆，另外二分之一為原有小路之寬度，可
    供通行。又原告鄰居即同所五號住戶早已闢築對外寬闊道路與橋樑，縮短了對外
    距離，不需經過系爭圍牆坐落之土地，系爭圍牆怎會是路障？詎被告誤認系爭圍
    牆為路障，應列為違章建築，通知原告應執行拆除，嚴重侵害原告之權益。
２、系爭圍牆設於原告之住處前尾端與同所五號地界處，高一．二公尺，為二片活葉
    式與與二門地插稍活動式，可供人員與輕型小轎車進出，而非被告所稱之固定式
    路障，既非建築法第四條：「本法所稱建築物，為定著於土地上或地面下具有頂
    蓋、樑柱或牆壁，供個人或公眾使用之構造物或雜項工作物。」所規定之建築物
    ，且依臺灣省建築管理規則第十七條第一項第三款規定：「本法第十六條規定得
    免由建築師設計、監造或營造業承造之建築物或雜項工作如左：．．．三  鳥舍
    、涼棚、容量二公噸以下之水塔、本身高度在六公尺以下之瞭望臺、廣告牌、廣
    播塔或煙囪、或高度在二公尺以下之圍牆、駁崁或挖填土石方者，得免由建築師
    設計、監造或營造業承造。」，及內政部六十六年五月十八日台內營字第七三五
    一四二號函釋：「按圍牆係雜項工作物為建築法第七條所明定，雜項工作物依同
    法第二十八條應請領雜項執照。惟為簡化建築管理，圍牆如以鐵絲網或竹籬建造
    ，且高度在一公尺半以下者，准免予請領執照。但不得有妨礙都市計畫、交通、
    市容觀瞻或違反其他有關法令規定之情事，否則仍應法取締。」，得免予請領執
    照，且免由建築師設計、監造或營造業承造。
３、按都市計畫法第四十二條第一項第一款、第二項規定：「都市計畫地區範圍內，
    應視實際情況，分別設置左列公共設施用地：一  道路．．．前項各款公共設施
    用地應儘先利用適當之公有土地。」、第四十八條規定：「依本法指定之公共設
    施保留供公用事業設施之用者，由各該事業機構依法予以徵收或購買；其餘由該
    管政府或鄉、鎮、縣轄市公所依左列方式取得之：一  徵收。二  區段徵收。三
      市地重劃。」又按都市計畫法臺灣省施行細則第二條第三項規定：「本細則用
    語除建築法及建築技術規則另有解釋外，其定義如左：．．．三  道路：合於左
    列規定之一者：(一)經主要計畫或細部計畫規定發布之計畫道路。：(二)依法指定建
    築線之巷道。」觀諸原告向參加人申請之都市計畫土地使用分區證明書，可證系
    爭圍牆坐落之土地並未被規畫為道路使用。原告於系爭圍牆坐落之土地被強行鋪
    設水泥作為道路時，曾寄存證信函予參加人，惟參加人並未合理處理。嗣被告勘
    查時，未通知原告，只憑參加人告知系爭圍牆坐落道路，逕認原告私有庭院上之
    系爭圍牆為違反建築法第二十五條之規定所擅自建造之違章建築，顯有未合。
４、綜上所述，舊有磚造圍牆遭人破壞後，原告自費修建系爭圍牆，以保原告全家生
    命、財產安全，其建造實有必要，為此請判決將再訴願決定、訴願決定及原處分
    均撤銷。
乙、被告方面：
一、聲明：求為判決駁回原告之訴。
二、陳述：
１、按建築法第二十五條前段規定：「建築物非經申請直轄市、縣（市）（局）主管
    建築機關之審查許可並發給執照，不得擅自建造或使用或拆除。．．．」、第八
    十六條第一款規定：「違反第二十五條之規定者，依左列規定，分別處罰：一
    擅自建造者，處以建築物造價千分之五十以下罰鍰，並勒令停工補辦手續；必要
    時得強制拆除其建築物。」又按違章建築處理辦法第二條規定：「本辦法所稱之
    違章建築，為建築法適用地區內，依法應申請當地主管建築機關之審查許可並發
    給執照方能建築，而擅自建築之建築物。」、第五條前段規定：「直轄市、縣（
    市）主管建築機關，應於接到違章建築查報人員報告之日起五日內實施勘查，認
    定必須拆除者，應即拆除之。．．．」
２、原告訴稱：「．．．查依建築法規定，圍牆大門在一．五公尺以下免申領建造。
    ．．．舍前尾端與五號地界處所設臨時不銹鋼隔籬它非是固定式。．．．」云云
    。惟經被告所屬單位工務局於八十八年七月二十三日派員會同石碇鄉公所人員實
    地勘查該路障圍堵道路，依內政部六十六年五月十八日營字第七三五一四二號函
    釋：「圍牆如以鐵絲網或竹籬建築，且高度在一公尺半以下者，准免予請領執照
    ，但不得有妨礙都市計畫交通市容觀瞻或違反其他有關法令規定之情事，否則仍
    依法取締。」，不論該道路坐落土地所有權誰屬，新建之系爭圍牆既已妨礙交通
    ，認屬違章行為無誤，原告所云係為推諉之詞，應不影響其違章行為之成立，揆
    諸首揭法條暨函釋，原處分並無不合，應予維持。
３、綜上論結，原告所述核無理由，請駁回原告之訴。
丙、參加人之陳述：
１、本件迄今已八、九年，鋪設系爭道路之相關資料已逾保存年限五年，除工程合約
    書及廠商請款之憑證外，餘均已銷燬，故無法提出原告同意在其私有土地上鋪設
    道路之書面證據，但事隔那麼久才爭執，原告應該有同意，且因係鋪設八公尺以
    下之道路，故未要求土地所有人蓋章。
２、本件是村長建議拓寬，於是拓寬系爭鄉村道路，事後原告與鄰居爭執，才在系爭
    道路上建系爭圍牆。
    理  由
一、按「建築物非經申請直轄市、縣（市）（局）主管建築機關之審查許可並發給執
    照，不得擅自建造或使用或拆除。．．．」、「違反第二十五條之規定者，依左
    列規定，分別處罰：一  擅自建造者，處以建築物造價千分之五十以下罰鍰，並
    勒令停工補辦手續；必要時得強制拆除其建築物。」，建築法第二十五條前段、
    第八十六條第一款分別定有明文。又按「本辦法所稱之違章建築，為建築法適用
    地區內，依法應申請當地主管建築機關之審查許可並發給執照方能建築，而擅自
    建築之建築物。」、「直轄市、縣（市）主管建築機關，應於接到違章建築查報
    人員報告之日起五日內實施勘查，認定必須拆除者，應即拆除之。．．．」，違
    章建築處理辦法第二條、第五條前段各有規定。惟按「本法第十六條規定得免由
    建築師設計、監造或營造業承造之建築物或雜項工作如左：．．．三  鳥舍、涼
    棚、容量二公噸以下之水塔、本身高度在六公尺以下之瞭望臺、廣告牌、廣播塔
    或煙囪、或高度在二公尺以下之圍牆、駁崁或挖填土石方者，得免由建築師設計
    、監造或營造業承造。」，臺灣省建築管理規則第十七條第一項第三款定有明文
    ，及「按圍牆係雜項工作物為建築法第七條所明定，雜項工作物依同法第二十八
    條應請領雜項執照。惟為簡化建築管理，圍牆如以鐵絲網或竹籬建造，且高度在
    一公尺半以下者，准免予請領執照。但不得有妨礙都市計畫、交通、市容觀瞻或
    違反其他有關法令規定之情事，否則仍應法取締。」，內政部六十六年五月十八
    日台內營字第七三五一四二號著有函釋。
二、查原告未經申請許可，於其所有之系爭房屋前，在其所有之系爭土地上，新建高
    約一．二公尺，不銹鋼造圍牆，經被告所屬單位工務局於八十八年七月二十三日
    派員赴現場實地勘查，認屬違章建築，乃以八十八年八月五日八八北工使（違）
    字第八八三三號臺北縣政府工務局違章建築拆除通知單，通知應執行拆除之事實
    ，為兩造所不爭執，復有臺北縣政府工務局違章建築會勘記錄表、照片、八十八
    年八月五日八八北工使（違）字第八八三三號臺北縣政府工務局違章建築拆除通
    知單附於原處分卷可稽，自堪信為真實。
三、本件原告訴稱：系爭圍牆坐落之土地為原告所有，參加人未經原告同意，強行將
    原告舊有之磚造圍牆拆除，且未依規定徵收、補償，擅自將原告所有之系爭房屋
    前之空地施工為道路，顯然違法。原告在舊有磚造圍牆原址自費修建高約一．二
    公尺之系爭圍牆，依法得免予請領執照，且免由建築師設計、監造或營造業承造
    ；更且原告留下原有小路之寬度供通行之用，而系爭圍牆坐落之土地雖被參加人
    違法鋪設道路，但原告得排除侵害，則系爭圍牆怎會是妨礙交通之違章建築，而
    應執行拆除呢？故請將再訴願決定、訴願決定及原處分均撤銷等語。被告則辯稱
    ：經被告所屬單位工務局派員會同參加人人員實地勘查該路障圍堵道路，依內政
    部六十六年五月十八日營字第七三五一四二號函釋，不論該道路坐落土地所有權
    誰屬，新建之系爭圍牆既已妨礙交通，認屬違章行為無誤，原告所云係為推諉之
    詞，應不影響其違章行為之成立，原處分並無不合，應予維持云云。
四、查原告主張系爭土地為原告與他人共有，地目建，未被規畫為道路用地之事實，
    有原告提出之土地登記簿謄本、台北縣石碇鄉都市計畫土地使用分區（或公共設
    施用地）證明書可證，自堪採信。而被告及參加人並未舉證證明系爭圍牆坐落之
    土地為既成道路，是系爭圍牆坐落之土地雖於八十六年間經參加人與廠商簽訂工
    程合約書，被鋪設為道路，但該土地仍為原告與他人共有，原告對系爭土地仍得
    自由使用收益。至於原告是否同意參加人使用系爭圍牆坐落之土地，由參加人鋪
    設道路？經本院以「參加人在原告所有之系爭土地鋪設道路是否曾經徵收、補償
    或經原告同意？」質之被告及參加人，被告稱：「不知道。」，參加人之訴訟代
    理人稱：「未辦理徵收、補償，但原告於事隔那麼久才爭執，應該有同意，可以
    問村長及鄉長。」，惟原告既否認曾同意參加人在其系爭土地上鋪設道路，則依
    法自應由被告及參加人就原告曾同意之有利於己之事實負舉證責任，惟被告無法
    舉證證明之，而參加人之訴訟代理人稱：「本件迄今已八、九年，鋪設系爭道路
    之相關資料已逾保存年限五年，除工程合約書及廠商請款之憑證外，餘均已銷燬
    ，故無法提出原告同意在其私有土地上鋪設道路之書面證據。」，但所提出之工
    程合約書等資料並不足以證明原告同意參加人在其系爭土地上鋪設道路，而證人
    即台北縣石碇鄉烏塗村村長林卻證稱：「原告土地上有一條道路是鄉公所來開的
    ，．．．是代表葉榮華去問原告的，．．．原告未親口告訴我，他同意在他土地
    上開路。」，證人即台北縣石碇鄉鄉長（亦即參加人之代表人）丙○○證稱：「
    沒有聽到原告同意。」各等語，亦均不足以證明原告同意參加人在其系爭土地上
    鋪設道路，雖證人葉榮華證稱：「在開路前就有徵得原告之同意，但他要求要將
    擋土牆作好，沒有提到圍牆，擋土牆是作在他家門口正前面。道路拓寬前，我有
    與原告溝通，作圍牆與否我沒有同意權。」等語，然葉榮華既受村長之託，負責
    推動本件道路拓寬工程，則原告究竟有否同意參加人在其系爭土地上鋪設道路，
    於葉榮華己身有利害關係，難期葉榮華據實陳述，但由葉榮華之證詞以觀，原告
    與葉榮華二人均曾提及「牆」事，原告稱為「圍牆」，葉榮華謂為「擋土牆」，
    然鋪設道路如須作擋土牆，自無庸原告特別要求，可見當初原告特別要求者，當
    為圍牆之施作，亦即原告自始並不同意參加人在其系爭土地上鋪設道路，其堅持
    要在上修建圍牆，是葉榮華所稱原告自始同意參加人在其系爭土地上鋪設道路之
    證詞尚難採信。此外被告及參加人別無其他積極證據證明原告確曾同意參加人在
    其系爭土地上鋪設道路，是渠等未善盡舉證責任，所辯自不足採。從而原告主張
    系爭圍牆坐落之土地現仍為原告與他人共有，既未被徵收，亦未被規畫為道路用
    地，更非既成道路，其仍得自由使用收益，亦未同意參加人在上鋪設道路等情，
    尚堪採信。
五、由首揭臺灣省建築管理規則第十七條第一項第三款規定及內政部六十六年五月十
    八日台內營字第七三五一四二號函釋，原告在其與他人共有之系爭土地上修建高
    約一．二公尺之系爭圍牆，得免予請領執照，且免由建築師設計、監造或營造業
    承造，故系爭圍牆尚非違反建築法第二十五條前段規定之違章建築，自不得依建
    築法第八十六條第一款規定，強制拆除其建築物。
六、綜上所述，原告以上所訴各節尚堪採信，而被告在其所屬單位工務局於八十八年
    七月二十三日派員赴現場實地勘查，認屬違章建築，而以八十八年八月五日八八
    北工使（違）字第八八三三號臺北縣政府工務局違章建築拆除通知單，通知應執
    行拆除，於法自有未合。原告主張原處分為違法，訴願及再訴願決定仍予維持，
    亦有違誤，即屬可採，爰將再訴願、訴願決定及原處分均予以撤銷。
七、兩造其餘攻擊防禦方法，於本件判決結果不生影響，故不逐一審究，併此敘明。
據上論結，本件原告之訴為有理由，應依行政訴訟法第九十八條第三項前段判決如主
文。
中      華      民      國     九十     年      四      月    二十六    日
                         臺 北 高 等 行 政 法 院  第 三 庭
                                             審判長 法  官  徐瑞晃
                                                    法  官  曹瑞卿
                                                    法  官  吳慧娟
右為正本係照原本作成。
如不服本判決，應於送達後二十日內，向本院提出上訴狀並表明上訴理由，如於本判
決宣示後送達前提起上訴者，應於判決送達後二十日內補提上訴理由書（須按他造人
數附繕本）。
中      華      民      國     九十     年      四      月    二十六    日
                                                    書記官  葉冠伸


司法院資訊處製作；財團法人民間司法改革基金會備份。
